臺灣新竹地方法院民事簡易判決
111年度竹東簡字第32號
原      告  羅香美  
訴訟代理人  蔡尚樺律師
被      告  張芳怡  

            張芳琪  
            風玉英  

            張武雄  
            張勇生即張武忠之繼承人

兼  法  定
代  理  人  蘇宮秀珠即張武忠之繼承人

被      告  陳詩怡即張惠蓮之繼承人

            陳詩庭即張惠蓮之繼承人


            趙正金即張惠蓮之繼承人

            張雲杰即張惠蓮之繼承人

            趙勇明即張惠蓮之繼承人

            趙慈安即張惠蓮之繼承人

            趙慈文即張惠蓮之繼承人

上列當事人間分割共有物事件，本院於民國111年3月24日辯論終
結，判決如下：
    主      文
被告蘇宮秀珠、張勇生應就其被繼承人張武忠所遺坐落新竹縣○○
鄉○○段○○○地號土地，面積一六○○平方公尺，權利範圍七分之一
，辦理繼承登記。
被告陳詩怡、陳詩庭、趙正金、張雲杰、趙勇明、趙慈安、趙慈
文應就其被繼承人張惠蓮所遺坐落新竹縣○○鄉○○段○○○地號土地
，面積一六○○平方公尺，權利範圍七分之一，辦理繼承登記。
兩造共有坐落新竹縣○○鄉○○段○○○地號土地，面積一六○○平方公
尺，分割方法如附圖所示位置及依附表二所示分割方法分得面積
並權利範圍。
訴訟費用由兩造按附表一所示之比例負擔。
    事實及理由
壹、程序方面：
一、按訴狀送達後，原告不得將原訴變更或追加他訴。但訴訟標
    的對於數人必須合一確定時，追加其原非當事人之人為當事
    人者，民事訴訟法第255條第1項第5款定有明文。而共有物
    之分割，於共有人全體有法律上之利害關係，須共有人全體
    始得為之，故請求分割共有物之訴，屬於民事訴訟法第56條
    第1項所稱訴訟標的對於共同訴訟之各人必須合一確定者。
    原告起訴主張坐落新竹縣○○鄉○○段000地號土地（下稱系爭
    土地）為原告及被告風玉英、張武雄、張武忠、張惠蓮、張
    芳怡、張芳琪所有，共有人無法協議分割土地，為此訴請分
    割共有物。嗣於本院審理期間，以共有人張武忠、張惠蓮於
    起訴前已死亡，撤回對其等訴訟，並追加其等繼承人蘇宮秀
    珠、張勇生、陳詩怡、陳詩庭、趙正金、張雲杰、趙勇明、
    趙慈安、趙慈文為被告，並追加聲明請求上開追加被告應就
    其等被繼承人對系爭土地之應有部分辦理繼承登記，有起訴
    狀、民事撤回部分起訴狀、民事追加訴之聲明狀在卷可憑。
    揆諸上開之規定，應予准許。
二、又按不變更訴訟標的，而補充或更正事實上或法律上之陳述
    者，非為訴之變更或追加，民事訴訟法第256條分別定有明
    文。又裁判分割共有物，屬形成判決，法院定共有物之分割
    方法，固應斟酌當事人之聲明、共有物之性質、經濟效用及
    全體共有人之利益等，而本其自由裁量權為公平合理之分配
    ，但並不受當事人聲明、主張或分管約定之拘束（最高法院
    93年度台上字第1797號民事判決意旨參照），是當事人主張
    之分割方案並非裁判分割共有物訴訟之訴訟標的，縱使變更
    分割方案，亦僅屬補充或更正事實上或法律上之陳述，而非
    訴之變更。原告起訴時，原請求分割方法如民事起訴狀附圖
    1所示（見本院卷第21頁），A部分（面積685.71平方公尺）
    由原告及被告張芳怡、張芳琪取得並維持共有關係，B部分(
    面積914.29平方公尺）由其他被告取得並維持共有關係；嗣
    於民國111年3月4日以民事變更聲明狀請求變更分割方法如
    附圖所示編號B部分、面積686平方公尺土地由原告及被告張
    芳怡、張芳琪取得並維持共有關係，編號A部分、面積914平
    方公尺土地由被告風玉英、張武雄、蘇宮秀珠、張勇生、陳
    詩怡、陳詩庭、趙正金、張雲杰、趙勇明、趙慈安、趙慈文
    取得並維持共有關係，共有比例如附表二，核屬補充或更正
    事實上或法律上之陳述，不生訴訟標的之追加、變更問題，
    合先敘明。
三、本件被告均經合法通知，均未於言詞辯論期日到場，核無民
    事訴訟法第386條各款所列情形，爰依原告之聲請，准由其
    一造辯論而為判決。
貳、實體方面：
一、原告起訴主張：系爭土地為原告與被告張芳怡、張芳琪、豐
    玉英、張武忠、訴外人張武雄、張惠蓮共有，所有權權利範
    圍各為1/7。訴外人張武忠、張惠蓮於起訴前已死亡，被告
    蘇宮秀珠、張勇生為張武忠繼承人，被告陳詩怡、陳詩庭、
    趙正金、張雲杰、趙勇明、趙慈安、趙慈文為張惠蓮繼承人
    ，前開土地依法並無不能分割情事，兩造亦無不為分割之約
    定。而原告與被告張芳怡、張芳琪為母女關係，又系爭土地
    位處新竹縣五峰鄉山區，土地使用分區為山坡地保育區，使
    用地類別為農牧用地，屬農業發展條例所規定之耕地，於農
    業展條例89年1月4日修正施行時，就已經是共有耕地，其共
    有關係存在原告與被告等人之間，據此，原告分割系爭土地
    的請求，與農業發展條例第16條第1項第4款規定相符，其分
    割不受該項規定限制，為此，依民法第824條第2項第1款及
    第4款規定，請求將如附圖所示編號B部分土地分歸原告及被
    告張芳怡、張芳琪所有並維持共有關係，A部分土地分歸其
    餘被告所有，並維持共有關係等語。
二、被告均未於言詞辯論期日到場，亦未提出書狀作何聲明或陳
    述。
三、系爭土地為原告及被告風玉英、張武雄、張芳怡、張芳琪，
    及訴外人張武忠、張惠蓮共有。訴外人張武忠於104年12月1
    1死亡，被繼承人為被告蘇宮秀珠、張勇生；訴外人張惠蓮
    於102年12月5日死亡，被繼承人為被告陳詩怡、陳詩庭、趙
    正金、張雲杰、趙勇明、趙慈安、趙慈文之事實，有繼承系
    統表、除戶謄本、戶籍謄本在卷可憑。
四、按各共有人，除法令另有規定外，得隨時請求分割共有物。
    但因物之使用目的不能分割或契約訂有不分割之期限者，不
    在此限。民法第823條第1項定有明文。第按每宗耕地分割後
    每人所有面積未達0.25公頃者，不得分割，但本條例89年1
    月4日修正施行前之共有耕地，得分割為單獨所有；又本條
    例89年1月4日修正施行後所繼承之耕地，亦得分割為單獨所
    有，亦為農業發展條例第16條第1項第3、4款所分別明定。
    本件原告主張其與如附表一所示被告為系爭土地之共有人，
    應有部分如附表一所示，至系爭土地，雖屬農發條例所規定
    之耕地，惟係屬該條例於89年1月4日修正施行前之共有耕地
    及修正施行後繼承之耕地，亦有系爭土地之登記謄本在卷可
    憑，是亦無上開條例所定分割之限制。又共有人被告張武雄
    曾於現場勘驗時到場，表示對原告主張方案沒意見，其餘被
    告於言詞辯論期日則均未到場，亦未表示意見，系爭土地至
    今無法協議分割，而系爭土地並無依物之使用目的而有不能
    分割之情形，兩造間亦無定有不分割之期限，復無不分割之
    協議，是原告依民法第823條第1項前段規定，請求裁判分割
    前開土地，即屬有據。
五、次按共有物之分割，性質上為處分行為，依民法第759條規
    定，共有之不動產之共有人中有人死亡，於其繼承人未為繼
    承登記前，不得分割共有物，為求訴訟經濟起見，得合併請
    求先辦理繼承登記，並請求該繼承人於辦理繼承登記後，與
    原告及其餘共有人分割共有之不動產。經查，原共有人張武
    忠於104年12月11死亡，被繼承人為被告蘇宮秀珠、張勇生
    ；原共有人張惠蓮於102年12月5日死亡，被繼承人為被告陳
    詩怡、陳詩庭、趙正金、張雲杰、趙勇明、趙慈安、趙慈文
    已如前述，上開被告等並未就該應有部分辦理繼承登記，且
    未拋棄繼承，有土地登記謄本、本院民事紀錄科查詢表（見
    本院卷第59、79頁）在卷可稽，則原告請求其等應辦理繼承
    登記，並無不合，自應准許，爰判決如主文第1至2項所示。
六、再按共有物之分割，依共有人協議之方法行之。分割之方法
    不能協議決定，或於協議後因消滅時效完成經共有人拒絕履
    行者，法院得因任何共有人之請求，命為下列分配：一、以
    原物分配於各共有人，但各共有人均受原物之分配顯有困難
    者，得將原物分配於部分共有人。二、原物分配顯有困難時
    ，得變賣共有物，以價金分配於各共有人；或以原物之一部
    分分配於各共有人，他部分變賣，以價金分配於各共有人。
    以原物分配時，如共有人中有未受分配，或不能按其應有部
    分受分配者，得以金錢補償之。以原物為分配時，因共有人
    之利益或其他必要情形，得就共有物之一部分仍維持共有，
    民法第824條第1至4項定有明文。又按分割共有物，究以原
    物分割，或變價分割為適當，法院應斟酌當事人意願、共有
    物之使用情形、物之經濟效用及全體共有人之利益等情形而
    為適當分割，不受共有人所主張分割方法之拘束。
七、本院為定分割方法，乃履勘現場並囑託新竹縣竹東地政事務
    所至現場實施勘測，勘驗結果為：系爭土地目前為空地，土
    地上無地上物，土地南側有一泥土道路可對外通行，地勢則
    由東往西緩降，據到場當事人稱土地西側前由被告風玉英使
    用，東側則由原告及被告張芳怡、張芳琪使用，土地上曾種
    植水稻，目前則是以梯田方式耕作之事實，有勘驗測量筆錄
    、新竹縣竹東地政事務所111年2月7日東地所測字第1112300
    069號函及函附之附圖複丈成果圖（見本院卷第138頁、第14
    1、143頁）在卷可參。而原告表示以同段820、818地號土地
    間地籍線與系爭土地交界點編為甲，以同段803-1、803地號
    土地間地籍線與系爭土地交界點編為乙，以甲、乙2點直線
    為基準點就系爭土地為分割，西側畫足7分之4應有部分換算
    面積並編為A，其餘部分則編為B，是本院審酌各共有人之應
    有部分比例、系爭土地使用現況、位置、周遭環境、使用限
    制、土地整體利用、經濟利益、共有人意願等因素，認系爭
    土地採如附圖及附表二所示之方案予以分割，應較符合系爭
    土地之整體經濟效能，及兼顧共有人之公平，爰採為本件之
    分割方法，並判決如主文第3項所示。
八、綜上所述，兩造為系爭土地之共有人，前開土地並無因使用
    目的不能分割或契約訂有不能分割期限等情事，兩造復無法
    進行協議分割，從而，原告本於民法第823條第1項前段之規
    定提起本訴，訴請裁判分割共有物，為有理由，應予准許，
    爰判決如主文第1至3項所示。
九、末按分割共有物之訴實質上並無所謂何造勝訴敗訴之問題，
    是以如將訴訟費用完全命形式上敗訴之被告負擔，實欠公允
    。本院審酌兩造各自因本件訴訟所得到之利益，認本件之訴
    訟費用，應由兩造各以與應有部分相當之數，比例分擔。
據上論結，本件原告之訴為有理由，依民事訴訟法第385條第1項
前段、第80條之1，判決如主文。
中　　華　　民　　國　　111 　年　　4 　　月　　7 　　日
                  竹東簡易庭    法  官  邱玉汝
以上正本係照原本作成。
如對本判決上訴，須於判決送達後20日內向本院提出上訴狀；如
委任律師提起上訴者，應一併繳納上訴審裁判費。
中　　華　　民　　國　　111 　年　　4 　　月　　7 　　日
                                書記官  陳筱筑
附表一：
編號   共有人姓名 應有部分比例 訴訟費用負擔之比例 01 風玉英 1/7 1/7 02 張武雄 1/7 1/7 03 張武忠繼承人即蘇宮秀珠、張勇生 公同共有1/7 連帶負擔1/7 04 張惠蓮繼承人即陳詩怡、陳詩庭、趙正金、張雲杰、趙勇明、趙慈安、趙慈文 公同共有1/7 連帶負擔1/7 05 羅香美 1/7 1/7 06 張芳怡 1/7 1/7 07 張芳琪 1/7 1/7 

附表二：
編號 面積（平方公尺）     取得人   權利範圍 A 914 風玉英 1/4   張武雄 1/4   張武忠繼承人即蘇宮秀珠、張勇生 公同共有1/4   張惠蓮繼承人即陳詩怡、陳詩庭、趙正金、張雲杰、趙勇明、趙慈安、趙慈文 公同共有1/4 B 686 羅香美 1/3   張芳怡 1/3   張芳琪 1/3